---
title: "Gabrielle Sperber"
format: html
editor: visual
---

```{r}
#| label: pacotes-e-dados
#| include: false

install.packages("ggtext", repos = "https://cloud.r-project.org")

library(tidyverse)
library(WDI)
library(ggtext)
```

```{r}
#| label: load-data
#| include: false

options(scipen = 999)  # Evita notação científica

# DADOS GERAIS
dadosexpec <- WDI(country = "all", indicator = "SP.DYN.LE00.IN")

# BRASIL (série temporal)
dadosexpecbr <- WDI(country = "BR", indicator = "SP.DYN.LE00.IN")

# DADOS DE CORTE TRANSVERSAL PARA 2023
dadosexpec2023 <- WDI(country = "all", indicator = "SP.DYN.LE00.IN", start = 2023, end = 2023)

# Dados do Brasil para gráfico 1
dados_brasil <- filter(dadosexpec, country == "Brazil")

# Define cores por país (gráfico 2)
dadosexpec2023 <- dadosexpec2023 %>%
  mutate(cor = case_when(
    iso2c == "BR" ~ "#1b9e77",    # Verde
    iso2c == "US" ~ "#377eb8",    # Azul
    TRUE ~ "gray80"
  ))
```

## Expectativa de Vida

A expectativa de vida é um indicador que estima quantos anos, em média, uma pessoa pode viver ao nascer, refletindo fatores como saúde pública, infraestrutura, segurança alimentar, educação, economia e estabilidade política. Considerada um dos principais indicadores do desenvolvimento socioeconômico, ela permite comparar condições de vida entre países e orientar políticas públicas e investimentos em áreas essenciais.\
\
**Dados em Painel\
**\
O gráfico mostra a evolução da expectativa de vida ao nascer entre 2000 e 2023 em cinco países, destacando o avanço gradual do Brasil e a estabilidade dos países europeus em níveis elevados. O Brasil, embora tenha registrado um crescimento significativo na expectativa de vida, ainda enfrenta desafios em áreas como desigualdade social e acesso à saúde, o que reflete em uma expectativa de vida abaixo de países europeus mais desenvolvidos. Apesar de seu poder econômico, os Estados Unidos apresentaram expectativa de vida inferior à dos europeus, evidenciando desigualdades e desafios no sistema de saúde. O gráfico ressalta o progresso de nações em desenvolvimento, como o Brasil, e as disparidades globais, destacando a relevância de políticas públicas voltadas à melhoria da qualidade de vida e à promoção da longevidade, com foco em sistemas de saúde mais equitativos e acessíveis.\
\

```{r}
#| label: graficoexpectativa-barra
#| warning: false
#| echo: false

library(dplyr)
library(ggplot2)

# Filtrar dados apenas para os anos desejados
dados_anos_especificos <- filter(dadosexpec, year %in% c(2000, 2010, 2020, 2023))

# Selecionar os países específicos
pais_comparacao <- c("Brazil", "United States", "Germany", "France", "Italy")
dados_comparacao <- filter(dados_anos_especificos, country %in% pais_comparacao)

# Criar coluna com ajuste de texto vertical
dados_comparacao <- dados_comparacao %>%
  mutate(vjust_ajuste = case_when(
    country == "France" ~ -1.2,
    country == "Italy" ~ -1.2,
    country == "Germany" ~ -1.0,
    TRUE ~ -0.5
  ))

# Gráfico de barras com nomes ajustados acima das colunas
graficoexpectativa_barra <- ggplot(dados_comparacao, aes(x = factor(year), y = SP.DYN.LE00.IN, fill = country)) +
  geom_bar(stat = "identity", position = position_dodge(width = 0.8), width = 0.6, show.legend = FALSE) +

  # Nomes dos países ajustados acima das barras
  geom_text(aes(label = country, vjust = vjust_ajuste),
            position = position_dodge(width = 0.8),
            color = "black", size = 3.2, angle = 0) +

  # Personalização das cores
  scale_fill_manual(values = c("Brazil" = "#228B22", 
                               "United States" = "#1E90FF", 
                               "Germany" = "gray60", 
                               "France" = "gray60", 
                               "Italy" = "gray60")) +

  # Títulos e rótulos
  labs(
    title = "Expectativa de Vida ao Nascer (2000, 2010, 2020, 2023)",
    subtitle = "Brasil (verde) e EUA (azul) em destaque. Outros países em cinza.",
    x = "Ano",
    y = "Expectativa de Vida (anos)"
  ) +

  theme_minimal(base_family = "Helvetica") +
  theme(
    plot.title = element_text(size = 16, face = "bold", color = "black"),
    plot.subtitle = element_text(size = 12, color = "gray40", margin = margin(b = 10)),
    axis.title = element_text(size = 12),
    axis.text = element_text(color = "gray30"),
    plot.background = element_rect(fill = "#f9f9f9", color = NA),
    axis.text.x = element_text(size = 11),
    axis.text.y = element_text(size = 10)
  )

print(graficoexpectativa_barra)
```

**Corte Transversal**\
\
O gráfico compara a expectativa de vida ao nascer em 2023 entre dez países, evidenciando a relação direta entre nível de desenvolvimento e longevidade. Nações desenvolvidas como Japão, Austrália, Canadá e Alemanha superam os 80 anos de expectativa, refletindo investimentos robustos em saúde, saneamento e políticas sociais. Em contraste, países como Nigéria, África do Sul e Índia enfrentam sérios desafios estruturais que comprometem a qualidade de vida e reduzem a expectativa para menos de 60 anos, no caso nigeriano. O Brasil ocupa posição intermediária, superando várias nações subdesenvolvidas, mas ainda distante dos índices dos países mais ricos, enquanto os Estados Unidos destoam entre os desenvolvidos, com expectativa inferior devido a desigualdades e falhas no sistema de saúde.\
\
\

```{r}
#| label: graficoexpeccorte
#| warning: false
#| echo: false  

library(WDI)
library(ggplot2)
library(dplyr)

# Lista de códigos ISO-3 dos países selecionados
paises_comparacao <- c("BRA", "IND", "CHN", "NGA", "ZAF", 
                       "USA", "DEU", "JPN", "AUS", "CAN")

# Dados de expectativa de vida para os países selecionados em 2023
dadosexpec2023 <- WDI(country = paises_comparacao, indicator = "SP.DYN.LE00.IN", start = 2023, end = 2023)

# Gráfico com as modificações
graficoexpeccorte <- ggplot(dadosexpec2023, aes(x = country, y = SP.DYN.LE00.IN, group = 1)) +
  geom_line(aes(color = country), size = 1) +  # Adiciona a linha
  geom_point(aes(color = country), size = 3) +  # Adiciona os pontos
  labs(
    title = "Expectativa de Vida ao Nascer em 2023",
    subtitle = "Países Desenvolvidos vs Subdesenvolvidos",
    x = "País",
    y = "Expectativa de Vida ao Nascer (anos)"
  ) +
  theme_minimal() +
  theme(
    axis.text.x = element_text(angle = 90, hjust = 1),
    axis.title = element_text(size = 12),
    plot.title = element_text(size = 16, face = "bold"),
    plot.subtitle = element_text(size = 12, color = "gray40", margin = margin(b = 10)),
    legend.position = "none"  # Remove a legenda
  )

# Exibir o gráfico
print(graficoexpeccorte)
```

**Série Temporal\
**\
O gráfico mostra a evolução da expectativa de vida no Brasil entre 2015 e 2023, revelando uma tendência geral de crescimento, com valores acima dos 75 anos, refletindo avanços em saúde, educação e qualidade de vida. Entre 2019 e 2021, há uma leve queda atribuída ao impacto da pandemia de Covid-19, que aumentou os índices de mortalidade. A partir de 2022, observa-se uma recuperação gradual, sinalizando a retomada do progresso com o controle da pandemia e a reestruturação dos serviços de saúde. O gráfico destaca a importância de políticas públicas consistentes e demonstra como crises sanitárias podem interromper avanços em indicadores de desenvolvimento humano.\
\
\

```{r}
#| label: graficoexpecserie
#| warning: false
#| echo: false

library(dplyr)
library(ggplot2)

# Filtrar apenas os anos de 2015 a 2023
dados_filtrados <- dadosexpecbr %>%
  filter(year >= 2015 & year <= 2023)

# Gráfico de barras horizontais
graficoexpecserie <- ggplot(dados_filtrados, aes(x = SP.DYN.LE00.IN, y = factor(year))) +
  geom_col(fill = "pink", width = 0.6) +
  labs(
    title = "Expectativa de Vida no Brasil (2015–2023)",
    x = "Expectativa de Vida (anos)",
    y = "Ano"
  ) +
  theme_minimal(base_family = "Helvetica") +
  theme(
    plot.title = element_text(size = 16, face = "bold"),
    axis.title = element_text(size = 12),
    axis.text = element_text(color = "gray30"),
    legend.position = "none"
  )

print(graficoexpecserie)
```
