---
title: "INPC 'Alimentação e Bebidas' - Gabrielle Sperber "
format: html
editor: visual
---

```{r}
#| label: load-packages
#| include: false

library(GetBCBData)
library(tidyverse)
library(zoo)
library(ggplot2)
library(gganimate)
library(dplyr)
library(transformr)
library(gifski)
library(Cairo)
library(magick)
```

```{r}
#| label: load-data
#| include: false

# Baixar dados do INPC (código 1644)
my.id <- c(inpc = 1644)

df.bcb <- gbcbd_get_series(id = my.id,
                           first.date = '1990-02-01',
                           last.date = Sys.Date(),
                           format.data = 'long',
                           use.memoise = TRUE,
                           cache.path = tempdir(),
                           do.parallel = FALSE)
```

O INPC é um índice que mede a variação de preços de produtos e serviços consumidos por famílias com renda mensal entre 1 e 5 salários mínimos, refletindo a inflação para essa faixa de renda. A categoria de Alimentação e Bebidas, especificamente, acompanha as mudanças nos preços de itens essenciais como arroz, feijão, carnes, frutas e bebidas, que têm grande peso no orçamento dessas famílias. \
\
Apresenta grande importância para análises econômicas e formulação de políticas públicas. O INPC serve como referência para reajustes salariais, correção de benefícios sociais e contratos de aluguel, sendo um indicador crucial para entender o impacto da inflação sobre a população de menor renda.\
\
**Evolução do INPC - Alimentação e Bebidas: 1990 até 2025\
\
**Nos anos 1990, observa-se grande volatilidade devido à hiperinflação e às reformas monetárias, com alta expressiva nos preços até a implantação do Plano Real em 1994, que estabilizou temporariamente a inflação. A partir dos anos 2000, o índice mantém uma tendência de alta moderada, com picos em momentos de crise econômica, como em 2008 (crise financeira global) e em 2015-2016 (recessão brasileira). \
\
Entre 2020 e 2022, há um novo aumento acentuado devido à pandemia da COVID-19 e à instabilidade nos mercados globais, afetando cadeias de suprimentos e elevando os preços de alimentos. Após 2023, a inflação do setor começa a desacelerar, refletindo medidas de controle econômico e melhora no abastecimento. O gráfico, portanto, evidencia como fatores internos e externos influenciaram diretamente o poder de compra das famílias brasileiras, especialmente daquelas de baixa renda.\
\

```{r}
#| label: graf1
#| warning: false
#| echo: false

# Adiciona um ID sequencial para usar como "frame" no geom_text
df.bcb <- df.bcb %>%
  arrange(ref.date) %>%
  mutate(frame_id = row_number())

p <- ggplot(df.bcb, aes(x = ref.date, y = value)) +
  geom_line(color = "hotpink", size = 1) +
  geom_point(color = "black") +
  geom_text(aes(label = sprintf("%.2f%%", value)), 
            vjust = -1, 
            size = 4,
            check_overlap = TRUE) +
  labs(
    title = 'Evolução do INPC - Alimentação e Bebidas',
    subtitle = 'Ano: {frame_along}',
    x = 'Ano',
    y = 'Variação Mensal(%)'
  ) +
  theme_minimal(base_size = 14) +
  theme(
    panel.background = element_rect(fill = "#e5e5e5", color = NA),
    plot.background = element_rect(fill = "#e5e5e5", color = NA)
  ) +
  transition_reveal(ref.date)

animate(p, nframes = 120, fps = 20)

```

**Banco Central do Brasil.** Séries Temporais – Código 1644: INPC - Alimentação e Bebidas. Disponível em: https://www3.bcb.gov.br/sgspub. Acesso em: 1 jun. 2025.\
\
**Instituto Brasileiro de Geografia e Estatística (IBGE).** Sistema Nacional de Índices de Preços ao Consumidor – INPC: Alimentação e Bebidas. Disponível em: <https://www.ibge.gov.br>. Acesso em: 1 jun. 2025.
